ACORDAO-COMPLETO-2418598

ACÓRDÃO 7672/2020 ATA 23/2020 - PRIMEIRA CÂMARA

VISTOS, relatados e discutidos estes autos nos quais se analisam embargos de declaração opostos pela Sra. Elizabeth Remor Krowczuk, em face do Acórdão 6480/2020-TCU-Primeira Câmara, por meio do qual esta Corte de Contas negou provimento ao reexame interposto pela embargante em face do Acórdão 4515/2019-TCU-Primeira Câmara, parcialmente alterado pelo Acórdão 8382/2019-TCU-Primeira Câmara.
ACORDAM os Ministros do Tribunal de Contas da União, reunidos em Sessão da 1ª Câmara, diante das razões expostas pelo Relator, em:
9.1. conhecer dos presentes embargos de declaração com fundamento nos arts. 32, inciso II, e 34 da Lei 8.443/1992, para, no mérito, rejeitá-los, por inexistir a obscuridade alegada na deliberação embargada;
9.2. dar ciência desta decisão ao embargante e à Universidade Federal do Rio Grande do Sul.

Embargos de declaração opostos em face de decisão que negou provimento a pedido de reexame interposto pela embargante.

Primeira Câmara

3. Embargante: Elizabeth Remor Krowczuk (XXX.728.750-XX).

13.1. Ministros presentes: Walton Alencar Rodrigues (Presidente), Benjamin Zymler, Bruno Dantas e Vital do Rêgo (Relator).
13.2. Ministros-Substitutos presentes: Augusto Sherman Cavalcanti, André Luís de Carvalho e Weder de Oliveira.

Elizabeth Remor Krowczuk

VITAL DO RÊGO

Ministro Vital do Rêgo.

Trata-se de embargos de declaração opostos por Elizabeth Remor Krowczuk em face do Acórdão 6480/2020-TCU-Primeira Câmara, por meio do qual esta Corte de Contas negou provimento ao reexame interposto pela embargante em face do Acórdão 4515/2019-TCU-Primeira Câmara, parcialmente alterado pelo Acórdão 8382/2019-TCU-Primeira Câmara, por meio dos quais esta Corte de Contas considerou ilegal o ato de aposentadoria emitido em favor da recorrente.
Em seu apelo recursal, juntado na peça 53, datada de 5/7/2020 e juntada aos autos no dia 8/7/2020, a embargante sustenta, no essencial, que:
	(...) 
Conforme é possível observar da decisão embargada, entendeu esta C. Câmara negar provimento ao recurso (Pedido de Reexame) , considerando ilegal o ato de aposentadoria da parte requerente no referido processo. 
A parte requerente aponta, entretanto, a existência de obscuridade no acórdão ora embargado quanto à não homologação da aposentadoria da interessada. 
A obscuridade apontada pela parte embargante reside no seguinte ponto. O E. Relator afasta os argumentos apresentados pela requerente quanto ao princípio da segurança jurídica e quanto à aplicação do art. 54 da L. 9.784/1999 o argumento de que, em suas palavras, "Nos termos da jurisprudência do STF, o transcurso de longo lapso temporal entre a edição do ato e sua apreciação por parte do TCU não converte a concessão ilegal em legal, gerando apenas a necessidade de instauração do contraditório e da ampla defesa para a validade do processo, na hipótese de o ato haver ingressado no Tribunal há mais de cinco anos (MS-25.116, MS-25.403, MS-25.343, MS-27.296, entre outros) .
Com a máxima vênia, entende a parte embargante que não prospera o entendimento de que não há prazo para que o Tribunal de Contas da União declare ilegal a concessão de aposentadorias e pensões. Isso porque, em recente decisão do Supremo Tribunal Federal, em sede de Repercussão Geral, o STF firmou a seguinte tese: 
Em atenção aos princípios da segurança jurídica e da confiança legítima, os Tribunais de Contas estão sujeitos ao prazo de cinco anos para o julgamento da legalidade do ato de concessão inicial de aposentadoria, reforma ou pensão, a contar da chegada do processo à respectiva Corte de Contas. STF. Plenário. RE 636553/RS, Rel. Min. Gilmar Mendes, julgado em 19/2/2020 (repercussão geral - Tema 445) (Info 967) 
No caso em tela, o processo administrativo foi autuado no Tribunal de Contas da União em 16/04/2014. (...) 
Sobreveio o julgamento da aposentadoria da ora embargante através do Acórdão n. 4515/2019, tão somente, em 18/06/2019, isto é, quando já transcorridos os 5 (cinco) anos da entrada do processo de aposentadoria da requerente no Tribunal de Contas da União: 
 (...) 
Assim, a par do novo entendimento jurisprudencial que decidiu pela aplicação do Princípio da Segurança Jurídica no julgamento pelo TCU da legalidade de concessão de aposentadorias, pensões, merecem ser acolhido os presentes embargos de declaração para sanar a obscuridade ora apontada. 
Agrega-se, ainda, o fato de que o objeto de atuação deste Tribunal de Contas da União envolve a revisão da averbação do tempo insalubre praticado a aproximadamente 10 anos.
 (...) 
Trata-se, pois, de ato praticado há muito tempo, já consolidados pelo tempo e pela habitualidade, sendo que seus efeitos já se incorporaram ao patrimônio da parte requerente. Há anos a parte requerente conta com o tempo insalubre em sua averbação. Eventual revisão do tempo de averbação implicará em prejuízos financeiros à requerente para fazer frente às despesas familiares. 
Ante todo o exposto, e o mais certamente será suprido pelo elevado saber jurídico de Vossas Senhorias, requer a parte embargante sejam recebidos e conhecidos os presentes embargos de declaração para o fim de sanar a pequena obscuridade apontada mantendo-se a contagem ponderada do tempo em que a requerente esteve submetida a condições insalubres na vigência da L. 8.112/1990. Tal pedido encontra amparo no princípio da Segurança Jurídica.
Eis o Relatório.

Francis Campos Bordas (OAB/RS 29.219) e outros.

Não atuou.

EMBARGOS DE DECLARAÇÃO OPOSTOS EM FACE DO ACÓRDÃO 6.480/2020-TCU-1ª CÂMARA, POR MEIO DO QUAL ESTA CORTE DE CONTAS NEGOU PROVIMENTO A PEDIDO DE REEXAME INTERPOSTO PELA EMBARGANTE. OBSCURIDADE ALEGADA NÃO CARACTERIZADA. ESCLARECIMENTOS. CONHECIMENTO. REJEIÇÃO.

APOSENTADORIA (APOS)

não atuou.

Em análise, embargos de declaração opostos por Elizabeth Remor Krowczuk em face do Acórdão 6480/2020-TCU-Primeira Câmara, por meio do qual esta Corte de Contas negou provimento ao reexame interposto pela embargante em face do Acórdão 4515/2019-TCU-Primeira Câmara, parcialmente alterado pelo Acórdão 8382/2019-TCU-Primeira Câmara, por meio dos quais esta Corte de Contas considerou ilegal o ato de aposentadoria emitido em favor da recorrente.
Preliminarmente, destaco que a embargante foi notificada da decisão atacada, por intermédio de seu representante legal, em 30/6/2020 (A.R, peça 52) sendo que o presente apelo foi juntado aos autos em 8/7/2020 (peça 53) . Restam, portanto, tempestivos os presentes embargos, eis que opostos dentro de prazo previsto no art. 287, § 1º, do Regimento Interno do TCU.
Em seu apelo, a embargante sustenta, em síntese, haver "obscuridade" na decisão atacada. Isso porque, a decisão teria afastado os argumentos apresentados pela requerente quanto ao princípio da segurança jurídica e quanto à aplicação do art. 54 da Lei 9.784/1999 ao argumento de que não haveria prazo para que o Tribunal de Contas da União declare ilegal a concessão de aposentadorias e pensões. 
Com isso, sustenta a embargante na presente fase processual, sem ter aduzido tal argumentação nas fases processuais antecedentes, que esse entendimento colidiria com a recente decisão proferida pelo STF nos autos do RE 636.553, por meio da qual o STF firmou a seguinte tese:
Em atenção aos princípios da segurança jurídica e da confiança legítima, os Tribunais de Contas estão sujeitos ao prazo de cinco anos para o julgamento da legalidade do ato de concessão inicial de aposentadoria, reforma ou pensão, a contar da chegada do processo à respectiva Corte de Contas. STF. Plenário. RE 636.553/RS, Rel. Min. Gilmar Mendes, julgado em 19/2/2020 (repercussão geral - Tema 445) 
-II-
A despeito dos argumentos apresentados, entendo que o apelo manejado pela embargante não tem, o condão de promover alteração na parte dispositiva do acórdão embargado pelas razões que passo a expor.
Observo que a mais recente decisão do STF, proferida no RE 636.553/RS, aduzido pelo embargante, a despeito de ter sido proferida em 19/2/2020, foi publicada somente em 26/5/2020. Diante da publicação, em 16/6/2020 a Advocacia Geral da União opôs embargos de declaração buscando a modulação da referida decisão tendo em vista que, até então, não havia nenhum precedente do STF no sentido do que restou consignado na citada decisão. O aludido RE encontra-se concluso com o relator desde 30/6/2020.
Vale dizer que o TCU sempre pautou os procedimentos internos realizados na análise de legalidade dos atos de pessoal (aposentadorias, reformas, pensões etc.) com base na jurisprudência pacífica do Supremo até então. Dentro desse contexto, é válido transcrever parte dos argumentos aduzidos pela AGU no embargo oposto nos autos do Recurso Extraordinário mencionado:
 (...) impende destacar que, até o julgamento de mérito deste RE 636.553, a jurisprudência desse STF era pacífica no sentido da não incidência do art. 54 da Lei 9.784/1999 ou de qualquer outro prazo decadencial previamente à manifestação do Tribunal de Contas quanto à validade do ato inicial de concessão de aposentadoria, reforma ou pensão, no exercício da função constitucional prevista no art. 71, III, da CF.
Entendia essa Suprema Corte que, "sendo a aposentadoria ato complexo, que só se aperfeiçoa com o registro no Tribunal de Contas da União, o prazo decadencial da Lei 9.784/99 tem início a partir de sua publicação". (MS 25.552, Rel. Min. CÁRMEN LÚCIA, Tribunal Pleno, DJe de 30/5/2008) . 
No mesmo sentido, dentre muitos outros precedentes, tem-se: MS 35700 AgR, Rel. Min. DIAS TOFFOLI, Segunda Turma, DJe de 8/11/2018; MS 31487 AgR-segundo, Rel. Min. ROBERTO BARROSO, Primeira Turma, DJe 20/9/2017; MS 30.780, Rel. Min. LUIZ FUX, Primeira Turma, DJe de 11/9/2017; MS nº 31704, Rel. Min. EDSON FACHIN, Primeira Turma, DJe de 16/5/2016; MS 25916, Rel. Min. MARCO AURÉLIO, Tribunal Pleno, DJe de 13/12/2013; MS 27580 AgR, Rel. MIN. DIAS TOFFOLI, Primeira Turma, DJe de 7/10/2013; MS 27966, Rel. Min. MARCO AURÉLIO, Primeira Turma, DJe de 25/9/2012; MS 30916, Rel. Min. CÁRMEN LÚCIA, Primeira Turma, DJe de 8/6/2012; MS 28520, Relator Min. AYRES BRITTO, Segunda Turma, julgado em 2/4/2012.
 (...) 
Ou seja, era pacífica a jurisprudência dessa Egrégia Corte segundo a qual (1) a concessão inicial de aposentadoria, reforma ou pensão se compreendia como ato complexo e, portanto, a análise de sua legalidade pelo Tribunal de Contas não se submeteria ao prazo decadencial previsto no art. 54 da Lei 9.784/94; (2) o lapso temporal deveria ser observado tão somente para o exercício do contraditório e da ampla defesa, se decorridos mais de cinco anos do ingresso do ato na Corte de Contas.
 (...) 
Desta feita, não se pode olvidar que a substancial mudança da jurisprudência, em decorrência da nova interpretação do texto constitucional sem alteração do parâmetro normativo (art. 71, III, da CF) , demanda a modulação dos efeitos da decisão, conferindo-lhe eficácia ex nunc, de modo a garantir segurança jurídica às situações já consolidadas no tempo e à atuação das Cortes de Contas sob a égide da anterior orientação desse Supremo Tribunal. A necessidade em serem conferidos efeitos prospectivos à decisão, sob pena de se "criar uma instabilidade imensa", foi destaca pelo Min. ROBERTO BARROSO. 
 (...) 
Com efeito, em razão da jurisprudência pacífica, o TCU moldou a sua atuação, estabelecendo ritos e procedimentos internos peculiares, a fim de alinhar o controle externo à interpretação constitucional firmada por essa Suprema Corte. Evidentemente, não se poderia exigir que a Corte de Contas viesse a observar diretriz jurisprudencial diversa daquela que ora prevalecia. 
Portanto, no aspecto da decadência, todos os procedimentos de apreciação da legalidade da concessão inicial de aposentadoria, reforma ou pensão já realizados ou ainda em curso, mesmo aqueles que ultrapassaram o prazo de cinco anos contados do ingresso do ato no TCU, conformam-se com a interpretação dominante nessa Suprema Corte até então. 
Nesse sentido, é imperioso que seja preservada a validade dos atos já praticados pelo Tribunal de Contas. Faz-se necessário garantir estabilidade às relações jurídicas constituídas em consonância com a compreensão que preponderou nesse STF por tantos anos, mormente quando a apreciação da legalidade da concessão inicial de aposentadoria, reforma ou pensão já fora devidamente realizada pelo TCU, operando-se o trânsito em julgado administrativo.
Observo que, diante do que restou assentado em decorrência das discussões, poderá a referida decisão ser objeto de algum tipo de modulação. Nesse sentido, é importante mencionar que a questão da modulação no RE 636.553 já foi suscitada pelo Min. Luís Roberto Barroso por ocasião das discussões. Na sessão de julgamento, os ministros, sem entrar em detalhes, entenderam que o efeito da decisão é prospectivo, da decisão para frente. E exemplificaram os efeitos futuros com os processos judiciais suspensos em razão da repercussão geral, cujo encaminhamento será exatamente o mesmo da repercussão. E os processos judiciais já decididos, com base na jurisprudência anterior não mudariam mais em razão desse novo entendimento. Transcrevo a passagem pertinente do sobredito Recurso Extraordinário:
 (...)  
O SENHOR MINISTRO LUÍS ROBERTO BARROSO - Presidente, uma observação. Aqui há um ponto importante. Nós temos uma jurisprudência firme, de muitos anos, e a estamos alterando, agora, com caráter prospectivo, senão nós vamos invalidar tudo o que foi feito para trás. Portanto, eu acho que essa é uma mudança que vale para este caso, que aliás, nem precisava, e vale daqui para frente.
O SENHOR MINISTRO DIAS TOFFOLI (PRESIDENTE) :
Mas vai valer para os casos que estão suspensos nos tribunais, porque é repercussão geral.
O SENHOR MINISTRO ALEXANDRE DE MORAES - Só não valeria para os casos já definidos.
O SENHOR MINISTRO LUÍS ROBERTO BARROSO - Isso, ao que está em tramitação se aplica, mas ao que já foi definido não, porque senão vamos criar uma instabilidade imensa.
Ressalto que a jurisprudência anterior do STF, mencionada nas discussões dos ministros, era firme no sentido de que se o ato completasse mais de 5 anos no Tribunal, o TCU deveria chamar os interessados e oferecer a eles as garantias do contraditório e da ampla defesa. Considerando essa jurisprudência anterior, muitos acórdãos do TCU foram anulados por Mandados de Segurança do STF fazendo os atos respectivos retornarem ao Tribunal para nova análise, desta feita abrindo o contraditório às partes. A partir de então, o procedimento do TCU internalizou a jurisprudência do Supremo e passou a oportunizar aos interessados, as garantias inerentes ao contraditório e à ampla defesa nos casos em que o ato foi disponibilizado ao TCU há mais de 5 (cinco) anos, tal como ocorreu no caso concreto dos presentes autos.
Portanto, considerando a oposição de embargos de declaração em face da decisão proferida nos autos do RE 636.553 e tendo em vista que o caso aqui tratado foi conduzido em absoluta conformidade com a sólida jurisprudência da Corte Constitucional manifestada até a prolação do sobredito recurso extraordinário, entendo que não subsiste a obscuridade sustentada pela embargante, razão pela qual o apelo deve ser conhecido e rejeitado.
TCU, Sala das Sessões Ministro Luciano Brandão Alves de Souza, em 14 de julho de 2020.
Ministro VITAL DO RÊGO 
Relator